【裁判字號】    88,基小,174
【裁判日期】    890908
【裁判案由】    給付管理費
【裁判全文】
臺灣基隆地方法院基隆簡易庭小額民事判決  八十八年度基小字第一七四號
    原      告  孔雀開屏社區管理委員會
    法定代理人  黃  吉
    被      告  甲○○
    訴訟代理人  乙○○
右當事人間請求給付管理費事件，本院判決如左：
    主    文
被告應給付原告新臺幣貳萬零壹佰陸拾元及自民國八十八年五月二十九日起至清償日
止按年息百分之五計算之利息。
原告其餘之訴駁回。
訴訟費用新臺幣陸佰貳拾壹元由被告負擔百分之九十二，餘由原告負擔。
本判決得予假執行。
    理由要領
一、原告之法定理人原為丙○○，於本院審理中變更為黃吉於言詞辯期日陳明承受訴
    訟，經核無不合，自應由黃吉為原告之法定代理人續行本件之訴訟行為，合先敘
    明。
二、原告起訴主張被告係孔雀開屏社區○○○路二０二之一號十樓之住戶，依民國八
    十六年三月二十三日孔雀開屏社區區分所有權人會議決議：管理費每戶每個月每
    坪新台幣(下同)四十元，未進住戶則為二十元，八十七年三月二十八日第二屆第
    三次管理委員會議決議：管理費每戶每個月增加五元，即每坪新台幣(下同)四十
    五元，未進住戶則為二十五元，並自八十七年七月一日起實施，而被告所有之房
    屋坪數為三十六坪，詎被告自八十六年一月份起，至八十八年四月份止，共二十
    八個月之管理費新台幣  (下同) 二萬一千九百六十元 (３６×２０×１８＋３
    ６×２５×１０＝２１、９６０元) 並未繳納，業據提出建物登記簿謄本、公寓
    大廈管理組織報備證明、第二屆第三次管理委員會會議紀錄、區分所有權人簽名
    認同表、及管理費欠費清單等件為證，被告則以：八十六年三月二十三日孔雀開
    屏社區區分所有權人會議，規約（含收費辦法）未經區分所有權人三分之二以上
    及其區分所有權比例合計三分之二以上出席，並經出席人數四分之三以上通過，
    出席人數未達法定人數，其對於規約之決議為無效，原告之成立顯不合法，原告
    並無當事人適格，管理費之收費標準，亦不合法，原告亦乏收取管理費之依據，
    況且空戶每坪二十五元，致使總繳費比進住戶還多，基於使用者付費原則，空戶
    無使用社區任何資源，付費反比進住戶多，極不合理、公平，孔雀開屏社區管理
    委員會尚未合法成立、報備前之管理費，其並無庸支付等語置為抗辯。
三、本件原告有無當事人能力？
(一)、按所謂當事人適格在給付之訴只需主張自己有給付請求權對其主張有給付義務
      之對象提起訴訟，即為當事人適格，本件原告係主張自己有給付管理費之請求
      權，被告有給付義務，則兩造均為適格當事人，是被告所辯本件原告未合法成
      立，訂立規約未依公寓大廈管理條例第三十一條規定之表決權數為之一節，應
      屬原告有無當事人能力之範疇，而非原告是否當事人適格之問題，合先敘明。
(二)、「吳東鎔、曾禹德於民國八十六年一月至十二月，分別擔任基隆市○○○路孔
      雀開屏社區管理委員會正、副主任委員，楊慧芬於同年六月至八月擔任該管理
      委員會總幹事。吳東鎔、曾禹德為依公寓大廈管理條例施行細則之規定辦理該
      社區管理委員會之申請報備事宜，孔雀開屏社區區分所有權人共有一九一人，
      區分所有權之總建坪共計六八七二．七六坪，而於八十六年三月二十三日，在
      孔雀開屏社區二０二號一樓由吳東鎔所召開，並由當時擔任該社區保全之復業
      管理顧問公司職員楊連俊擔任紀錄之區分所有權人會議，雖決議一致通過參照
      內政部於八十五年六月公布之公寓大廈管理條例規約範本訂定該社區公寓大廈
      規約，惟該次會議出席之區分所有權人及區分所有權之比例均不符公寓大廈管
      理條例第三十一條第一項第一款：規約之訂定應有區分所有權人三分之二以上
      及其區分所有權比例合計三分之二以上出席之規定，吳東鎔、曾禹德二人竟基
      於共同犯意之聯絡，於會後再交由實際於八十六年三月二十三日出席會議之區
      分所有權人及部分不知情之未與會之區分所權人在重新製作之會議出列席名冊
      上補簽名或蓋章，使符合前開法定之出席人數及區分所有權比例之規定，而變
      造該社區區分所有權人名冊及區分所有權人出列席名冊。（該變造完成之名冊
      計有區分所有權人一三八人出席及區分所有權比例合計有五四二０．一八坪，
      已達區分所有權人一九一人及區分所有權之總建坪六八七二．七六坪三分之二
      以上），並於八十六年六月間交與到職之該社區管理委員會總幹事楊慧芬，楊
      慧芬知情後亦與吳東鎔、曾禹德基於共同犯意之聯絡，根據該變造完成之出列
      席名冊，變造八十六年三月二十三日之該社區區分所有權人會議紀錄，記載出
      席人數為「一百三十八位」（按總擁有坪數為五四二０．一八坪），記錄為「
      楊慧芬」，並於討論事項加記：「三、申請『孔雀開屏社區公寓大廈』成立：
      提案人曾禹德：請大會確認通過正式成立『孔雀開屏社區公寓大廈』組織自即
      日起正式運作並行文地方主管機關核准報備。決議：全體無異議通過。」於變
      造完成後，即於八十六年六月十九日，由楊慧芬持前述變造之該社區區分所有
      權人出席名冊及會議紀錄並其他相關文件，向基隆市安樂區公所申請報備成立
      「孔雀開屏社區公寓大廈管理委員會」，致使該區公所不知情之承辦人毛成龍
      將前述不實之事項登載於其職務上所掌之公文書，並由該區公所於同年月二十
      六日以基安民字第六０五六號函同意「孔雀開屏社區公寓大廈管理委員會」申
      請報備，發給公寓大廈管理組織報備證明，足生損害於基隆市政府安樂區公所
      對於公寓大廈管理之正確性及江志敏等區分所有權人」，此為本院八十八年度
      訴字第五四號刑事判決所認定之事實，有該案刑事判決書一件在卷可稽，而原
      告與被告對上開刑事案件所認定之事實亦不爭執，是孔雀開屏公寓大廈管理委
      員會顯未依公寓大廈管理條例第三十一條第一項第一款之規定合法成立。
(三)、按公寓大廈管理條例第三十五條第一項規定之管理委員會有當事人能力者，固
      係指依公寓大廈管理條例所合法成立之管理委員會而言。惟此並未排除民事訴
      訟法第四十條第三項規定之適用，亦即合乎民事訴訟法第四十條第三項規定之
      非法人團體設有代表人或管理人之要件者，仍得依該規定，認為有民事訴訟上
      之當事人能力，此於公寓大廈管理條例施行前所組織成之公寓大廈管理委員會
      尤然，且公寓大廈管理條例施行後亦無強制規定應於何時成立管理委員會，次
      按非法人之團體，設有代表人或管理人者，有當事人能力，民事訴訟法第四十
      條第三項定有明文。而非法人團體其具有當事人能力者，解釋上除須設有代表
      人或管理人外，依其性質尚須具備一定之名稱及事務所或營業所、有一定之目
      的並有繼續之性質、團體之財產與構成員或關係人之財產截然有別，始足當之
      。本件依原告所提出之孔雀開屏社區公寓大廈管理委員會財務收支明細表、財
      務收支總表所示，原告辦理電梯維修、排水改良、清水塔、水管修繕、社區監
      視錄影系統、警民連線機等共同部分之管理事項，以維護社區財產及人員之安
      全，環境衛生之保持、緊急災變之處理，足見該原告之存在有其目的性、存續
      性，且原告係由該社區一定比例住戶 (雖未達法定人數，但仍有一定比例之住
      戶，此部分詳如後述) 推選委員組織成立，經營上開公共服務事項，並有獨立
      帳戶，辦理該服務事項所需經費之收支事宜，且經該多數委員推選代表人對外
      代表委員會，其符合上揭非法人團體之要件，而為非法人團體至為明確，按之
      上揭規定，自有當事人能力。因此原告縱未合法成立、報備並不足以影響前述
      其為非法人團體之認定，僅係其是否具備公寓大廈管理條例第三十五條所指之
      管理委員會而已，被告據以認原告無當事人能力云云，並非可採。
四、孔雀開屏社區區分所有權人會議關於繳納管理費決議之效力：
(一)、按數人區分一建築物，而各有其一部者，該建築物及其附屬物之共同部分，推
      定為各所有人之共有，其修繕費及其他負擔，由各所有人，按其所有部分之價
      值分擔之，民法第七百九十九條定有明文，而公寓大廈管理條例於八十四年六
      月二十八日公布施行，並無溯及既往效力，然該條例就其施行前公寓大廈等區
      分所有建物之附屬建物，其共用或約定共用部分之修繕、管理、維護、修繕費
      及其他負擔，無特別規定，而前揭費用本質上屬於共有物之管理費。
(二)、在公寓大廈管理條例施行後，「公寓大廈之共用部分、約定共用部分之修繕、
      管理、維護，由管理負責人或管理委員會為之，其費用由公共基金支付或由區
      分所有權人按其共有之應有部分比例分擔之，但修繕費係因可歸責於區分所有
      權人之事由所致者，由該區分所有權人負擔，前項共用部分、約定共用部分之
      管理、維護費用，區分所有權人會議或規約另有規定者，從其規定」，公寓大
      廈管理條例第十條第二項、第三項定有明文。因此無論在公寓大廈管理條例施
      行前或施行後，公寓大廈共用部分、約定共用部分之管理、維護費用，區分所
      有權人依民法第七百九十九條或公寓大廈管理條例第十條第二項、第三項規定
      或以契約約定，均有分擔管理費之義務，而區分所有權人應分擔之繳納管理費
      義務，除有相反之規定外，本不因公寓大廈管理委員會組織之更迭而有不同，
      僅係公寓大廈管理條例公布施行後，依照公寓大廈管理條例第十條第二項、第
      三項規定，對於公寓大廈共用部分、約定共用部分之管理維護費用，得依區分
      所有權人會議內容另作規定，並得排除同條例第十條第二項由區分所有權人按
      其共有部分比例分擔之規定。又因公寓大廈管理條例為民法之特別法，應優先
      適用，是故前開條例第十條第三項規定，亦排除民法第八百二十二條共有物費
      用之負擔、第七百九十九條區分所有建築物按所有部分價值分擔修繕費等規定
      之適用。因之，本件就管理費用之收取規範，應優先適用公寓大廈管理條例，
      因此，孔雀開屏社區住戶得以區分所有權人會議決議管理費之收取範圍。
(三)、另關於區分所有權人會議程序，公寓大廈管理條例第二十九條第一項及第三十
      一條第一項分別定有明文，即「區分所有權人會議之決議，除本條例或規約另
      有規定外，應有區分所有權人過半數及其區分所有權比例合計過半數之出席，
      以出席人數過半數及其區分所有權比例占出席人數區分所有權合計過半數之同
      意行之」；及「區分所有權人會議之決議，關於下列各款事項，應有區分所有
      權人三分之二以上及其區分所有權比例合計三分之二以上出席，以出席人數四
      分之三以上及其區分所有權比例占出席人數區分所有權四分之三以上之同意行
      之：一、規約之訂定或變更。二、公寓大廈之重大修繕或改良。三、公寓大廈
      有第十三條第二款或第三款情形之一須重建者。四、住戶之強制遷離或區分所
      有權之強制出讓。五、約定專用或約定共用事項」，此為關於區分所有權人會
      議之普通決議及特別決議規定，本件共用部分管理費之收取，因非關於上開條
      例第三十一條第一項之「一、規約之訂定或變更。二、公寓大廈之重大修繕或
      改良。三、公寓大廈有第十三條第二款或第三款情形之一須重建者。四、住戶
      之強制遷離或區分所有權之強制出讓。五、約定專用或約定共用事項。」事項
      ，是基於文義解釋，區分所有權人依同條例第二十九條普通決議方式為之，即
      屬合法有效。被告雖抗辯：孔雀開屏社區管理費之收費標準，應適用該條例第
      三十一條規定之特別決議等語。但自公寓大廈管理條例施行細則第二條第四款
      規定：「共用部分、約定共用部分管理、維護費用之特別約定」觀之，其所規
      範者為共用部分管理費用之重大變更之特別約定，亦即將加重或減輕全體區分
      所有權人之負擔，經區分所有權人會議特別約定者而言，如係一般費用之支出
      ，應不屬上開特別約定事項，關於公寓大廈之日常管理維護大廈支出之費用，
      非屬有何重大變更公寓大廈之特別事項，自不屬前開施行細則第二條第四款非
      經載明於規約不生效力之範圍，否則以出席及決議人數之高標準特別決議為據
      ，日常一般管理費之收取，將因少數人之杯葛，致無法達成決議，應非立法之
      本意，是被告抗辯管理費收取應經特別決議云云，應不足採。
(四)、雖依據前開刑事案件所認定之事實，孔雀開屏社區共有區分所有權人一九一人
    ，區分所有權之總建坪共計六八七二．七六坪，而於八十六年三月二十三日之區
    分所有權人會議，未有區分所有權人三分之二以上及其區分所有權比例合計三分
    之二以上出席，然被告吳東鎔、曾禹德、楊慧芬於該刑事案件均陳稱當天參加開
    會之區分所有權人有一一三人，證人即原富業管理顧問公司總幹事江傑於該刑事
    案件調查結證稱：「(八十六年三月二十三日開住戶大會你有參加？)有，彭星華
    負責簽到，楊連俊負責紀錄，我負責接待」等語，證人即原富業管理顧問公司經
    理彭星華結證稱：「簽到是我與另一經理在場，簽到的約一百人左右，不太夠一
    三八人，陸陸續續來來去去」、「詳細數字是楊連俊統計的，數字我不太清楚」
    等語、證人即原富業管理顧問公司職員楊連俊結證稱：「（當天開會出席人數有
    無到一一三人？）差不多，實到七、八十人，包括委託書差不多有一一三人」、
    「 (出席一一三人有達到應該作成決議之持分及人數比例？)夠」、「 (開始先
    座談，到法定人數夠才宣布開會？)剛開始是住戶在談一些問題，後來法定人數
    夠才正式開會」、「 (當天開會三興建設有派人出席？) 沒有，但有委託書，人
    沒有到」、「因開會進進出出，人數一定有一一三人以上」等語、證人黃吉結證
    稱：「 (富華公司有無向主席報告出席人數已達一一三人？）有報告」等語，此
    業經本院借調該刑事案件核閱屬實，是核被告吳東鎔、曾禹德、楊慧芬之供述與
    前開證人之證述，雖八十三年三月二十三日召開區分所有權人會議，確未達三分
    之二以上之人數，然實到住戶(含委託書)已達一百一十三人，已達區分所有權人
    二分之一以上及其區分所有權比例合計二分之一以上出席，並經決議每戶按月以
    每坪四十元之標準計算管理費，未進住戶則以每坪二十元計算。而被告復未能舉
    證證明該次區分所有權人會議，實際未有區分所有權人二分之一以上及其區分所
    有權比例合計二分之一以上出席，是該次會議已符民法第七百九十九條、第八百
    二十二條關於共有物管理費負擔之規定，亦符公寓大廈管理條例第二十九條區分
    所有權人普通決議程序之規定，依前開說明，應屬合法有效。
(五)、次按「出席之股東，不足代表已發行股份總數三分之二以上，乃違反公司法第
    一百八十五條第一項之規定，而為股東會之決議方法之違法，牽涉不到其決議內
    容是否違法，依公司法第一百八十九條規定，僅股東得於決議之日起，一個月內
    ，訴請法院撤銷之」，最高法院著有六十三年度台上字第九六五號判例可稽。而
    社區住戶為求社區之永續、健全發展，設有區分所有權人會議，而為社區最高意
    思機關，此即與公司為求永續、健全經營，設有股東會，而為公司最高意思機關
    同其旨趣，公司之股東會之召集程序或其決議方法，違反法令或章程，僅得依公
    司法第一百八十九條規定，請求法院撤銷其決議，相同情況，區分所有權人會議
    若違反公寓大廈管理條例規定之召集程序、決議方法，自應可類推適用公司法第
    一百八十九條規定，以定其效力，亦即，區分所有權人會議召集程序或其決議方
    法違反法令時，區分所有權人得於決議之日起一個月內請求法院撤銷其決議。因
    此，退而言之，縱令管理費之決議確如被告所辯需經特別決議，然被告空言該區
    分所有權人會議決議方法違反法令，然迄今亦未聲請撤銷該決議，則該決議縱有
    瑕疵，仍屬有效存在。故原告依據八十六年三月二十三日區分所有權人會議普通
    決議所訂立之管理費，收費標準，按月以每坪四十元  (未進住戶每坪二十元)之
    標準按建物坪數計算管理費，以支付原告管理及服務人員之薪資、用品費、公共
    水電費、公共設施之經常保養維修費等，且未經被告或其他區分所有權人訴請法
    院撤銷該管理費收費標準之決議，該決議縱有瑕疵，仍屬有效存在，在經訴請撤
    銷確定前並非無效，且該管理費收費標準經嗣後多次區分所有權人會議亦未有所
    質疑，甚且曾通過拒繳管理費之追訴案（八十七年度區分所有權人會議紀錄在卷
    可稽），足認該管理費收費標準已經多次召集之區分所有權人會議事後默示追認
    ，因而原告依據前開管理費收費標準訴請被告給付自八十六年一月份起，至八十
    七年六月份止，共積欠之十八個月管理費一萬二千九百六十元（３６×２０×１
    ８＝１２、９６０元），自屬有據，應予准許。
五、孔雀開屏社區管理委員會關於變更管理費收費標準之效力：
(一)、孔雀開屏社區管理委員會於八十七年三月二十八日第二屆第三次管理委員會議
      ，臨時動議提案：「每坪每月增收五元之管理費即現住戶每坪四十五元，空屋
      每坪二十五元，並決議：本案關係全體住戶之權利，本應召開區分所有權人大
      會訂定之，但鑑於本社區四成五之高空屋率下，短期間內欲達成大會所需之法
      定出席人數，極為困難，為求達到社區團體之共識，儘速解決公共用電問題，
      四月底前將分別由各棟委員，洽各區分所有權人辦理簽名認同手續，並視同區
      分所有權人大會通過。」。然管理費之調整攸關所有區分所有權人之權益，因
      此法律規定區分所有權人會議另有規定者從其規定，使得公的意思可以經由公
      開討論而實現，而原告經由管理委員會之決議，私下要求各區分所有權人簽名
      認同，並視同區分所有權人會議，然各區分所有權人不知其他區分所有權人之
      意思或有無其他意見，僅能在同意與否二者間選擇，且各區分所有權人或礙於
      情面或礙於其他因素而簽名者，應非少數，如此極易造成公的意思形成之扭曲
      ，因此區分所有權人會議只有實際經由出席之各區分所有權人之公開討論而獲
      致之決議，始能稱之謂區分所有權人會議決議，而無法以其他任何方式取代，
      因此原告於八十七年三月二十八日第二屆第三次管理委員會議變更管理費收費
      標準，並以各區分所有權人事後之簽名認同，視同區分所有權人會議，因實際
      未經區分所有權人會議決議，其形式不存在，該管理委員會之變更管理費收費
      標準，自不生任何效力，仍應依照原管理費收費標準收費。
(二)、從而原告就被告自八十七年七月份起至八十八年四月份止積欠之管理費，依據
      八十七年三月二十八日第二屆第三次管理委員會議決議之管理費收費標準，即
      無依據，礙難照准，自仍應依八十三年三月二十三日區分所有權人會議決議之
      管理費收費標準請求被告給付自八十七年七月份起，至八十八年四月份止，共
      積欠之十個月管理費七千二百元 (３６×２０×１０＝７、２００元) 。
六、又公寓大廈之共同部分管理項目極多煩雜，待維護及水電開支等支出是為公寓大
    廈之整體使用為目的，難以單獨切割何者支出係為現使用住戶之利益，何者為非
    現住戶即不應負擔之項目，且原告管理費使用之事務內容均屬共益事項，除經區
    分所有權人會議議決，對被告同意予以優惠減收管理費外，難有劃分之標準，是
    被告仍應受該社區八十三年三月二十三日區分所有權人會議決議之管理費收取標
    準之拘束，其空言前開管理費收費標準，對於未進住戶極不合理、公平，應予減
    免云云，自不足採。至被告是否於嗣後於該社區區分所有權人會議上就前開抗辯
    事項而為主張，並爭取通過，則非本院所得審究，本院亦難予以酌減或以此減免
    管理費。又被告若認原告管理不善，應慎選管理委員或參與管理事務，以求改善
    ，不得以此拒繳管理費。
七、則原告請求被告給付自八十六年一月份起至八十八年四月份止積欠之二十八個月
    管理費總計二萬零一百六十元及支付命令送達翌日即八十八年五月二十九日起至
    清償日止之按年息百分之五計算之遲延利息，核無不合，應予准許。逾此部分之
    管理費及遲延利息為無理由，應予駁回。
八、本件係依小額訴訟程序，就被告敗訴之部分，應依職權宣告假執行。
中      華      民      國     八十九     年      九      月     八     日
~B臺灣基隆地方法院基隆簡易庭
~B        法      官  徐世禎
對於本件判決如有不服，應於收受送達後二十日內向本院提出上訴書狀，上訴於本院
合議庭，並按他造當事人之人數附俱繕本。當事人之上訴，非以判決違背法令為理由
不得為之，上訴狀應記載上訴理由，表明下列各款事項：
（一）原判決所違背之法令及其具體內容。
（二）依訴訟資料可認為原判決有違背法令之具體事實。
中      華      民      國     八十九     年      九      月     十三   日
~B        法院書記官  王靜敏


司法院資訊處製作；財團法人民間司法改革基金會備份。
